【裁判字號】    98,上,240
【裁判日期】    990224
【裁判案由】    分割共有物
【裁判全文】
臺灣高等法院高雄分院民事判決           98年度上字第240號
上  訴  人  丁○○
訴訟代理人  施旭錦律師
被上訴人    庚○
            丙○○
                        號
            戊○○
            己○○
            乙○○
                        號
            甲○○
上二人共同
訴訟代理人  張榮作律師
複代理人    陳豐裕律師
上列當事人間請求分割共有物事件，上訴人對於民國98年9 月16
日臺灣高雄地方法院95年度訴字第2328號第一審判決提起上訴，
本院於99年2月3日言詞辯論終結，判決如下：
    主  文
原判決廢棄。
兩造共有坐落高雄縣湖內鄉○○段第七四六、七九六、七九七、
七九八地號土地 ，其分割方法如下：如附圖一所示七四六（面
積一０八七點二平方公尺）、七九六（面積一０一０點一五平方
公尺）、七九七（面積一六七七點三五平方公尺）、七九八（面
積一八六九點一平方公尺）部分，分歸上訴人及被上訴人庚○、
丙○○、戊○○、己○○各按如附表一之應有部分比例保持共有
；如附圖一所示七四六－Ａ０００六（面積三六八點五七平方公
尺）部分，分歸被上訴人乙○○、甲○○按應有部分各二分之一
之比例保持共有。
被上訴人乙○○、甲○○各應給付上訴人丁○○及被上訴人庚○
、丙○○、戊○○、己○○之補償金額各如附表三所示。
第一、二審訴訟費用由被上訴人乙○○、甲○○負擔百分之五，
餘由上訴人丁○○及被上訴人庚○、丙○○、戊○○、己○○負
擔。
    事 實 及 理 由
一、被上訴人庚○、丙○○、戊○○、己○○（下稱庚○等4 人
    ）均經合法通知，未於言詞辯論期日到場，核無民事訴訟法
    第386 條各款所列之情形，爰依上訴人之聲請由其一造辯論
    而為判決，合先明。
二、本件上訴人起訴主張：坐落高雄縣湖內鄉○○段第746 地號
    （下稱746 號）、796 地號（下稱796 號）、797 地號（下
    稱797 號）、798 地號（下稱798 號）土地（以下合稱系爭
    4 筆土地）為兩造所共有，各應有部分如附表二所示。兩造
    間就系爭4 筆土地均無不能分割之協議，依使用目的亦均無
    不能分割之情形，經伊就系爭土地為分割之請求，仍無法於
    起訴前達成協議，爰依民法第823 條第1 項、第824 條第2
    項規定，請求合併分割系爭4 筆土地。並聲明：兩造共有系
    爭4 筆土地分割方法為如附圖三（即丙案）所示746 號土地
    （除746-A008部分面積299.28平方公尺外）、796 號土地（
    除796-A001部分面積20.97 平方公尺外）、797 號及798 號
    土地全部，分歸上訴人及被上訴人庚○等4人 各按如附表一
    之應有部分比例保持共有；如附圖三746-A008所示及796-A0
    01所示部分土地，分歸被上訴人乙○○、甲○○按應有部分
    各1/ 2比例保持共有。嗣於上訴本院後，變更主張依附圖二
    （即己案）所示方案分割，並聲明：(一)原判決廢棄；(二)兩造
    共有系爭4 筆土地分割方法為如附圖二所示746 號土地（面
    積1,156.49平方公尺，即除796-A001部分面積20.97 平方公
    尺外）、796 號土地（面積974.35平方公尺，即除796-A001
    部分面積35.8平方公尺外）、797 號土地（面積1,677.35平
    方公尺）、798 號土地（面積1,869.1 平公尺），分歸上訴
    人及被上訴人庚○等4 人各按如附表一之應有部分比例保持
    共有；如附圖二746-A008所示部分（面積299.28平方公尺）
    及796-A001所示部分（面積35.8平方公尺）土地，分歸被上
    訴人乙○○、甲○○按應有部分各1/2 比例保持共有。
三、被上訴人乙○○、甲○○則以：同意合併分割，但應以如附
    圖一（即甲案）所示方法分割，將第746-A006部分分歸伊2
    人依應有部分各1/2 比例共有；如依上訴人主張之己案分割
    ，因796 號土地為計畫道路，伊2 人就796 號分割所得之長
    條狀土地，如日後闢為道路，將無法建築房屋利用，且如採
    己案，需拆除甲○○位於第746 號土地上之部分圍牆，對伊
    2 人土地之利用顯不公平，故應依甲案分割為當；又就伊2
    人分得土地超過原應有部分面積者，伊等同意補償其他共有
    人等語，資為抗辯。
四、被上訴人庚○等4 人於本院未於準備程序或言詞辯論期日到
    庭，亦未以書狀作何聲明或陳述。惟於原審則以：伊等同意
    合併分割，並同意就分得部分與上訴人依附表一所示比例保
    持共有。
五、原審經審理後，判決系爭4 筆土地其分割方法如下：如附圖
    一所示746 號（面積1,087.2 平方公尺，即原746 號土地剔
    除746-A006部分）、796 號、797 號、798 號等部分土地，
    分歸上訴人及被上訴人庚○等4 人各按如附表一之應有部分
    比例保持共有；如附圖一所示746-A006（面積368.57平方公
    尺）部分，分歸被上訴人乙○○、甲○○按應有部分各1/2
    之比例保持共有。被上訴人乙○○、甲○○應給付上訴人及
    被上訴人庚○等4 人新台幣（下同）461,894 元（即採甲案
    分割並命乙○○、甲○○金錢補償上訴人及被上訴人庚○等
    4 人）。上訴人不服，提起上訴，並於本院聲明如前述；被
    上訴人乙○○、甲○○則於本院聲明：(一)上訴駁回；(二)第二
    審訴訟費用由上訴人負擔。
六、兩造不爭執事項：
  (一)系爭4 筆土地為兩造共有，各人應有部分比例及面積分別如
    附表二所示。
  (二)系爭4 筆土地依其使用目的並無不能分割情事，兩造亦無不
    予分割之約定。
  (三)兩造均同意合併分割系爭4 筆土地。合併分割後，上訴人與
    被上訴人庚○等4 人願就分得部分按如附表一之應有部分比
    例保持共有；被上訴人乙○○、甲○○願就分得部分按應有
    部分各1/2 比例保持共有。
七、本件爭點為：
  (一)系爭4 筆土地得否合併分割？適當之分割方案為何？
  (二)各共有人間應否互為補償金額？
八、系爭4 筆土地得否合併分割？適當之分割方案為何？
  (一)按共有人相同之數不動產，除法令另有規定外，共有人得請
    求合併分割，固為98年7 月23日公布施行之民法第824 條第
    5 款所明定，惟依同日公布施行之民法物權篇施行法，上開
    修正後條文並無溯及既往之適用。而上訴人係於95年7 月7
    日於原審提起本件訴訟，故本件並無上開修正後民法第824
    條規定之適用。惟分割共有物之訴，係就有共有關係之共有
    物，以消滅共有關係為目的，予以分割，使共有人就共有物
    之一部分單獨取得所有權之形成訴訟，數筆土地之共有人及
    應有部分若非全部相同，如經共有人全體同意者，基於共有
    人本得自由處分其應有部分，法院即得予合併分割。而本件
    兩造均同意合併分割系爭4 筆土地，已如前述，是系爭4 筆
    土地自得予以合併分割。
  (二)次查，系爭4 筆土地相互毗鄰，合併之地形類於正方形，被
    上訴人乙○○、甲○○所有門牌號碼高雄縣湖內鄉○○村○
    ○路267 巷23號、23-1號房屋（下合稱系爭房屋）及磚造圍
    牆，位在此正方地形之西北側，系爭房屋基地絕大部分坐落
    在746 號土地內，僅系爭房屋一角及部分磚造圍牆則凸出至
    796 號土地內，至系爭4 筆土地其餘部分目前漫生雜草、雜
    樹，閒置未用；又系爭房屋之西側有寬約一部車可通行之柏
    油路，係乙○○與他人共有之私設道路，另系爭4 筆土地靠
    東部分，可經由796 號與同段795 號土地寬約8 米之柏油路
    對外通行，以上各節有原審勘驗筆錄暨現場照片（原審卷第
    77-84 頁）、本判決附圖一至三及鑑定報告書內所附鑑定標
    的現況照片（見外放證物）在卷可按。
  (三)再者，乙○○、甲○○均表示希以附圖一所示甲案之分割方
    法分割，即大致依坐落在746 號土地內之系爭房屋基地部分
    及磚造圍牆外緣繪製分割線，將746-A001部分分割予伊等，
    至系爭房屋一角及磚造圍牆凸出至796 號土地部分，伊等願
    拆除，並願就所分得超逾應有部分面積者補償其他共有人。
    上訴人對於將上開2 棟房屋之基地分割予乙○○、甲○○並
    無異議，惟主張磚造圍牆並無保留之必要，且乙○○、甲○
    ○亦應分取系爭房屋凸出至796 號土地之部分，伊不願接受
    補償，而主張依系爭房屋外緣延伸劃定分割界線，將746 、
    796 號土地內相當於乙○○、甲○○應有部分之面積即附圖
    二己案所示746-A010、796-A003部分，分配予乙○○、甲○
    ○。查，系爭房屋之基地絕大部分坐落在746 號土地內，僅
    系爭房屋之一角凸出至796 號土地，已如前述，而該凸出之
    一角之面積，參諸原審卷第170 、172 頁複丈成果圖內類似
    構造部分之測量結果，大約僅1 平方公尺；又磚造圍牆非屬
    建物，經濟價值不高。且乙○○、甲○○已表示願拆除系爭
    房屋該凸出之一角及坐落在796 號土地內之磚造圍牆，是客
    觀上並無為保留系爭房屋該凸出之一角及部分磚造圍牆，而
    非將796 號土地之一部分配予乙○○、甲○○之必要。況且
    ，如依上訴人所主張依系爭房屋外緣延伸劃定界線，附圖二
    己案所示擬分配予乙○○、甲○○之796-A003部分，係呈狹
    長帶狀，且其上因系爭房屋凸出之一角從中阻隔，衡情其利
    用甚受限制而極為不便。據上，本院審酌系爭4 筆土地之使
    用現狀、分割後地形之完整、未來利用之可能性及當事人意
    願等一切情狀，認依附圖一所示甲案分割，即將附圖一所示
    746 號（面積1,087.2 平方公尺，即原746 號土地剔除746-
    A006部分）、796 號、797 號、798 號土地，分歸上訴人及
    被上訴人庚○等4 人各按如附表一之應有部分比例保持共有
    ；如附圖一所示746-A006（面積368.57平方公尺）部分，分
    歸被上訴人乙○○、甲○○按應有部分各1/2 之比例保持共
    有，係最為妥適之分割方法。
九、各共有人間應否互為補償金額？
  (一)經查，乙○○、甲○○於746 號土地之應有部分面積原各為
    40.57 平方公尺，合計為81.14 平方公尺；於系爭4 筆土地
    之應有部分面積原各合計為167.54平方公尺，共計335.08平
    方公尺，此為兩造所不爭（詳見附表二）。而其等依如附圖
    一所示甲案分割，分得746-A006面積368.57平方公尺部分，
    業敘如前。申言之，乙○○、甲○○所分取之368.57平方公
    尺土地，較諸其等原就系爭4 筆地應有部分面積超逾33.49
    平方公尺（368.57-335.08=33.49 ）。又其等分取之土地全
    部坐落在原746 號土地內，亦即其等原應於796 、797 、79
    8 號土地內受分配之面積計253.94平方公尺（335.08-81.14
    =253.94 ）係將之集中至746 號土地內受分配。
  (二)其次，系爭4 筆土地都市計畫之使用分區各異，746 號土地
    為商業區，798 號土地為住宅區，796 號土地為計劃道路，
    797 號土地為市場用地，此有高雄縣湖內鄉公所都市計畫使
    用分區證明書附卷可稽（原審卷第25頁）。經原審囑託高雄
    市建築師公會鑑定市價結果，分割前746 號土地整筆每平方
    公尺為14,321元【即（5,083,400 元＋15,764,400元）÷（
    368.57㎡＋1087.2㎡）=14,321 元，元以下四捨五入，下同
    ）】、796 號土地每平方公尺為10,935元（11,045,700元÷
    1010.15 ㎡=10,935 元）、797 號土地每平方公尺為11,340
    元（19,020,900元÷1677.35 ㎡=11,340 元）、798 號土地
    每平方公尺為14,467元（27,040,000元÷1869.1=14,467 元
    ），此觀鑑估報告書第3 頁甲案部分自明（見外放證物）。
    而依上開鑑價結果計算，乙○○、甲○○於系爭4 筆土地之
    應有部分價值總計原為4,344,592 元（81.14 ㎡×14,321元
    ＋28.15 ㎡×2 ×10,935元＋46.74 ㎡×2 ×11,340元＋52
    .08 ㎡×2 ×14,467元=4,344,592元）。又其等所分得如附
    圖一甲案所示746-A006（面積368.57平方公尺）部分之價值
    為5,083,400 元，亦有前揭鑑估報告書可稽。職是，乙○○
    、甲○○應補償予上訴人及被上訴人庚○等4 人共計為738,
    808 元（即5,083,400 元-4,344,592元=738,808元），其等
    各應給付上訴人及被上訴人庚○等4 人之補償金額各如附表
    三所示。
十、綜上所述，系爭4 筆土地合併以如附表一所示甲案分割係為
    適當之分割方法；被上訴人乙○○、甲○○就系爭4 筆土地
    原應有部分面積集中分配於746 號土地內，且超逾原應有部
    分面積多受分配33.49 平方公尺，自應就系爭4 筆土地市價
    不同衍生之價差及就上訴人與被上訴人庚○等4 人未能依原
    應有部分比例受分配部分予以補償共計738,808 元（各別補
    償金額詳如附表三所示），始符公允及法制。原審判決依附
    表一所示甲案合併分割系爭4 筆土地及命被上訴人乙○○、
    甲○○補償上訴人及被上訴人庚○等4 人461,894 元，容有
    未洽，上訴意旨指摘原判決不當，係屬有理由，爰由本院將
    原判決廢棄，並改為諭知如主文第二、三項所示。
十一、據上論結，本件上訴為有理由，依民事訴訟法第385 條第
      1 項前段、第450 條、第80條之1 、第85條第1 項，判決
      如主文。
中    華    民    國    99    年    2     月    24    日
                            民事第三庭
                                審判長法官  張國彬
                                法      官  吳登輝
                                法      官  甯  馨
以上正本證明與原本無異。
如對本判決上訴，須於判決送達後20日內向本院提出上訴狀，其
未表明上訴理由者，應於上訴後20日內向本院提出上訴理由書（
均須按他造當事人之人數附繕本）。上訴時應提出委任律師或具
有律師資格之人之委任狀，並依附註條文規定辦理。
中    華    民    國    99    年    2     月    24    日
                                書  記  官  施耀程
附註：
民事訴訟法第466 條之1 ：
對於第二審判決上訴，上訴人應委任律師為訴訟代理人，但上訴
人或其法定代理人具有律師資格者，不在此限。
上訴人之配偶、三親等內之血親、二親等內之姻親，或上訴人為
法人、中央或地方機關時，其所屬專任人員具有律師資格並經法
院認適當者，亦得為第三審訴訟代理人。
第1 項但書及第2 項情形，應於提起上訴或委任時釋明之。
附表一：上訴人及庚○等4人分得共有土地各人應有部分
┌─────────┬────────┐
│  共  有  人      │   應有部分     │
├─────────┼────────┤
│  上訴人丁○○    │   1250/10000   │
├─────────┼────────┤
│  被上訴人庚○    │   2776/10000   │
├─────────┼────────┤
│  被上訴人丙○○  │   2776/10000   │
├─────────┼────────┤
│  被上訴人戊○○  │   1250/10000   │
├─────────┼────────┤
│  被上訴人己○○  │   1948/10000   │
└─────────┴────────┘
附表二：共有人之應有部分比例及面積
┌─────┬───────────────────────────────────────────┬────────┐
│          │                  土地持分之比例                                                      │共有人持有總面積│
│          ├──────────┬──────────┬──────────┬──────────┼────────┤
│ 共 有 人 │    746號土地       │    796號土地       │    797號土地       │    798號土地       │（小數點第二位以│
│          │(1455.77平方公尺)   │(1010.15平方公尺)   │(1677.35平方公尺)   │(1869.10平方公尺)   │  下四捨五入)   │
│          ├─────┬────┼─────┬────┼─────┬────┼─────┬────┤                │
│          │ 應有部分 │面   積 │ 應有部分 │ 面  積 │ 應有部分 │ 面  積 │ 應有部分 │ 面  積 │                │
├─────┼─────┼────┼─────┼────┼─────┼────┼─────┼────┼────────┤
│ 丁 ○ ○ │2965/25120│ 171.83 │2965/25120│ 119.23 │2965/25120│ 197.98 │2965/25120│ 220.62 │     709.66     │
├─────┼─────┼────┼─────┼────┼─────┼────┼─────┼────┼────────┤
│ 庚    ○ │7116/25120│ 412.39 │5930/25120│ 238.46 │5930/25120│ 395.97 │7116/25120│ 529.48 │    1576.30     │
├─────┼─────┼────┼─────┼────┼─────┼────┼─────┼────┼────────┤
│ 丙 ○ ○ │7116/25120│ 412.39 │5930/25120│ 238.46 │5930/25120│ 395.97 │7116/25120│ 529.48 │    1576.30     │
├─────┼─────┼────┼─────┼────┼─────┼────┼─────┼────┼────────┤
│ 戊 ○ ○ │2965/25120│ 171.83 │2965/25120│ 119.23 │2965/25120│ 197.98 │2965/25120│ 220.62 │     709.66     │
├─────┼─────┼────┼─────┼────┼─────┼────┼─────┼────┼────────┤
│ 己 ○ ○ │3558/25120│ 206.19 │5930/25120│ 238.47 │5930/25120│ 395.97 │3558/25120│ 264.74 │    1105.37     │
├─────┼─────┼────┼─────┼────┼─────┼────┼─────┼────┼────────┤
│ 乙 ○ ○ │ 175/6280 │  40.57 │ 175/6280 │  28.15 │ 175/6280 │  46.74 │ 175/6280 │  52.08 │     167.54     │
├─────┼─────┼────┼─────┼────┼─────┼────┼─────┼────┼────────┤
│ 甲 ○ ○ │ 175/6280 │  40.57 │ 175/6280 │  28.15 │ 175/6280 │  46.74 │ 175/6280 │  52.08 │     167.54     │
└─────┴─────┴────┴─────┴────┴─────┴────┴─────┴────┴────────┘
附表三：補償金額
┌─────┬─────┬───────┬───────┐
│補償義務人│ 受補償人 │金額（新台幣）│合計（新台幣）│
├─────┼─────┼───────┼───────┤
│ 乙 ○ ○ │ 丁 ○ ○ │  46,175元    │              │
│          ├─────┼───────┤              │
│          │ 庚    ○ │ 102,547元    │              │
│          ├─────┼───────┤              │
│          │ 丙 ○ ○ │ 102,547元    │  369,404元   │
│          ├─────┼───────┤              │
│          │ 戊 ○ ○ │  46,175元    │              │
│          ├─────┼───────┤              │
│          │ 己 ○ ○ │  71,960元    │              │
├─────┼─────┼───────┼───────┤
│ 甲 ○ ○ │ 丁 ○ ○ │  46,175元    │              │
│          ├─────┼───────┤              │
│          │ 庚    ○ │ 102,547元    │              │
│          ├─────┼───────┤              │
│          │ 丙 ○ ○ │ 102,547元    │  369,404元   │
│          ├─────┼───────┤              │
│          │ 戊 ○ ○ │  46,175元    │              │
│          ├─────┼───────┤              │
│          │ 己 ○ ○ │  71,960元    │              │
└─────┴─────┴───────┴───────┘

司法院資訊處製作；財團法人民間司法改革基金會備份。
